臺灣臺南地方法院民事判決　　　　　　　99年度訴字第1579號
原　　　　告　林皆得
被　　　　告　林金成
　　　　　　　林靜子
　　　　　　　林富男
前列三人共同
訴訟代理人　　蘇凱弘
被　　　　告　林煙良
上列當事人間請求分割共有物事件，於民國100 年4 月20日辯論
終結，本院判決如下：
    主      文
兩造共有坐落臺南市○○區○段二小段二○九地號、地目建、面
積九五平方公尺；同段二○九之四地號、地目建、面積二三平方
公尺；同段二○九之五地號、地目建、面積十七平方公尺之土地
，暨其上未辦保存登記建物全部即門牌號碼臺南市○○區○○路
二段一一八、一二○號房屋全棟，分歸被告取得，並按附表所示
應有部分之比例保持共有。
被告林靜子、林富男應各給付原告新臺幣壹佰肆拾伍萬肆仟元之
補償金。
訴訟費用由原告及被告每人各負擔五分之一。
    事實及理由
一、原告主張坐落臺南市○○區○段2 小段209 地號、地目建、
    面積95平方公尺；同段209 之4 地號、地目建、面積23平方
    公尺；同段209 之5 地號、地目建、面積17平方公尺之土地
    （下稱系爭土地），及其上未辦保存登記建物全部即門牌號
    碼臺南市○○區○○路2 段118 、120 號房屋全棟（現場門
    牌僅有120 號，故原告誤載為僅120 號，下合稱系爭建物）
    ，為兩造所共有，每人之應有部分各5 分之1 ，因系爭土地
    面積共135 平方公尺，如按兩造應有部分原物分割，每人只
    分得27平方公尺土地，將形成畸零地，就土地之利用、社會
    經濟價值似不允當，而系爭建物為一整體，如何原物分配而
    不會相互妨害使用，亦頗費斟酌。又因系爭土地無禁止分割
    之規定，亦無因物之使用目的不能分割或契約約定不能分割
    之情形，現因兩造間無法達成分割協議，故以最有利全體共
    有人之方式，訴請依民法第823 條第1 項規定裁判變價分割
    。另崇正不動產估價師事務所（下稱崇正事務所）鑑定系爭
    土地及建物之應有部分5 分之1 之價值為新台幣（下同）2,
    908,000 元，低於政府徵收之價格，原告認為至少要350 萬
    元，否則應公開拍賣等語。並聲明：系爭土地及建物全部准
    予變價分割，所得價金由兩造按應有部分之比例分配。
二、被告則以系爭土地及建物為兩造祖先辛苦打拼的遺產，如協
    議分割恐毀損系爭土地及建物之完整並傷害紀念價值，若由
    被告以鑑估原告應有部分5 分之1 之價格購回，除可維護系
    爭土地及建物之完整性，原告亦可取得合理價金。被告林靜
    子、林富男願意依照崇正事務所鑑定之價格共同購買系爭土
    地及建物之應有部分5 分之1 ，被告林煙良、林金成則不願
    意購買，被告希望就系爭土地及建物繼續維持共有等語。並
    聲明：兩造共有系爭土地及建物，由被告林靜子、林富男依
    崇正事務所鑑定價格集資購回原告之應有部分5 分之1 。
三、兩造不爭執之事實：
    坐落臺南市○○區○段2 小段209 地號、面積95平方公尺；
    同段209 之4 地號、面積23平方公尺；同段209 之5 地號、
    面積17平方公尺，地目均為建之土地，及其上未辦保存登記
    建物全部即門牌號碼臺南市○○區○○里○○路○ 段118 、
    120 號3 層加強磚造房屋全棟，為兩造共有，每人之應有部
    分各5 分之1 。
四、按各共有人，除法令另有規定外，得隨時請求分割共有物。
    但因物之使用目的不能分割或契約訂有不分割之期限者，不
    在此限。共有物之分割，依共有人協議之方法行之。分割之
    方法不能協議決定，或於協議決定後因消滅時效完成經共有
    人拒絕履行者，法院得因任何共有人之請求，命為下列之分
    配：一、以原物分配於各共有人。但各共有人均受原物之分
    配顯有困難者，得將原物分配於部分共有人。二、原物分配
    顯有困難時，得變賣共有物，以價金分配於各共有人；或以
    原物之一部分分配於各共有人，他部分變賣，以價金分配於
    各共有人。以原物為分配時，如共有人中有未受分配，或不
    能按其應有部分受分配者，得以金錢補償之。以原物為分配
    時，因共有人之利益或其他必要情形，得就共有物之一部分
    仍維持共有。民法第823 條第1 項、第824 條第1 項、第2
    項、第3 項分別定有明文。次按請求共有物之分割，應由法
    院依民法第824 條第2 項命為適當之分配，不受當事人主張
    之拘束。又分割共有物時，法院應參酌當事人之聲明、共有
    物之客觀情狀、性質、經濟效用、各共有人之使用現狀及全
    體共有人之利益等情狀公平決之。
五、經查兩造共有之系爭土地之地目為建，系爭建物亦可供人居
    住，足見系爭土地及建物依其使用目的並非不能分割，而兩
    造既無不分割之約定，惟經原告起訴及本院進行調解後，迄
    今仍不能達成分割之協議，是依上開法條規定，原告請求裁
    判分割系爭土地及建物，要屬有據。又原告請求變價分割系
    爭土地及建物等語，被告則辯稱被告均希望繼續維持共有，
    並由被告林靜子及林富男依照崇正事務所鑑定之價格共同購
    買原告對系爭土地及建物之應有部分各5 分之1 等語。經查
    系爭土地面積共135 平方公尺，其上並有系爭建物坐落，而
    兩造之應有部分各5 分之1 ，若將系爭土地及建物按兩造每
    人之應有部分為分割，顯然每人分得之部分均面積過小致無
    法單獨使用，但被告均陳明願意保持共有，被告林靜子、林
    富男並願意買受原告之應有部分5 分之1 ，則由被告林靜子
    、林富男以相當之價格補償原告對系爭土地及建物各5 分之
    1 應有部分，與原告主張變賣系爭土地及建物，將所得價金
    按兩造之應有部分比例分配之結果，對原告分得之部分而言
    應屬一致，亦可繼續維持系爭土地及建物之整體利用，自無
    以變賣之方式為分割之必要。再者系爭建物1 樓現租給訴外
    人吾亦私餐廳，2 樓由被告林煙良向原告承租其應有部分5
    分之1 ，3 樓由被告林富男向原告承租其應有部分5 分之1
    乙節，亦經本院依職權勘驗現場屬實，有本院100 年1 月14
    日勘驗筆錄1 件在卷可稽，且為原告所不爭執，可知系爭土
    地及建物除出租予吾亦私餐廳之1 樓外，其餘部分均由被告
    林煙良、林富男使用，則若將系爭土地及建物以變賣方式為
    分割，由兩造按應有部分比例分配價金，對於實際使用系爭
    土地及建物之被告林煙良、林富男顯然不利，且被告均表示
    願意繼續維持共有，既不影響原告之權益，法院自應予以尊
    重。是本院審酌系爭土地及建物之現有使用狀況、位置、兩
    造之意願與分割之經濟利益等因素為綜合判斷，認原告主張
    以變價方式裁判分割系爭土地及建物，影響被告之共有人權
    益甚大，對於原告亦無較為有利，自無可採，被告抗辯由被
    告林靜子、林富男補償原告，將系爭土地及建物分歸被告繼
    續維持共有之分割方案，對於原告並無不利，且兼顧多數共
    有人之被告利益，並符合系爭土地及建物之使用現狀，發揮
    經濟效用，應屬最有利於系爭土地及建物之利用，並兼顧全
    體共有人之利益與期待之分割方式，應採此分割方案為分割
    。再查本院依職權囑託崇正事務所鑑定系爭土地及建物之價
    值共1,454 萬元，其應有部分各5 分之1 之價值共2,908,00
    0 元乙節，亦有崇正事務所檢送之鑑估報告1 件存卷足憑，
    且為被告所不爭執。雖原告主張崇正事務所鑑定之價格低於
    政府徵收之價格，系爭土地及建物之應有部分各5 分之1 至
    少要350 萬元云云，惟未據原告舉證以實其說，且崇正事務
    所之鑑估報告乃由不動產估價師依據不動產估價技術規則規
    範作業，就土地部分採用比較法、收益法與土地開發分析法
    分別評估其土地正常價格，再以加權平均方式，決定土地最
    適正常價格，而房屋價以成本法為估價方法，由此土地價加
    計房屋價後，以決定堪估標的最適正常價格，亦有系爭鑑估
    報告存卷可查，則系爭鑑估報告之鑑價自無不可採信之處，
    原告前開主張，亦無可採，系爭土地及建物之價值仍應以崇
    正事務所之鑑定價格為準。是原告未能按系爭土地及建物之
    應有部分各5 分之1 受分配之損失應為2,908,000 元。而被
    告林靜子、林富男表示願意共同購買原告對系爭土地及建物
    各5 分之1 應有部分，可知被告林靜子、林富男願以補償方
    式取得原告之應有部分各10分之1 ，則被告對系爭土地及建
    物之應有部分比例應變動如附表所示，並按附表所示之比例
    繼續維持對系爭土地及建物之共有關係。再依被告林靜子及
    林富男取得原告之應有部分各10分之1 之比例計算，被告林
    靜子、林富男應各補償原告之損失為1,454,000 元（2,908,
    000 元÷2 ＝1,454,000 元）。從而原告依民法第823 條規
    定，請求裁判分割系爭土地及建物，為有理由，應予准許，
    爰將系爭土地及建物分割如主文第1 項所示，並命被告林靜
    子及林富男各給付1,454,000 元之補償金予原告。
六、末按因共有物分割、經界或其他性質上類似之事件涉訟，由
    敗訴當事人負擔訴訟費用顯失公平者，法院得酌量情形，命
    勝訴之當事人負擔其一部。民事訴訟法第80條之1 定有明文
    。本件係共有物分割訴訟，原告之請求雖有理由，但由被告
    負擔訴訟費用顯失公平，因認應由兩造即全體共有人按系爭
    土地應有部分之比例負擔訴訟費用，是原告及被告每人各應
    負擔本件訴訟費用5 分之1 ，爰裁判如主文第3 項所示。
據上論結，本件原告之訴為有理由，依民事訴訟法第80條之1 ，
判決如主文。
中    華    民    國    100   年    5     月    6     日
                  民事第三庭    法  官  林雯娟
以上正本係照原本作成。
如對本判決上訴，須於判決送達後20日內向本院提出上訴狀。如
委任律師提起上訴者，應一併繳納上訴審裁判費。
中    華    民    國    100   年    5     月    6     日
                                書記官  楊建新
┌──────────────────────────┐
│附表：                                              │
├──┬──────────────┬────────┤
│編號│共有人姓名                  │應有部分比例    │
├──┼──────────────┼────────┤
│1   │被告林金成                  │5分之1          │
├──┼──────────────┼────────┤
│2   │被告林煙良                  │5分之1          │
├──┼──────────────┼────────┤
│3   │被告林靜子                  │10分之3         │
├──┼──────────────┼────────┤
│4   │被告林富男                  │10分之3         │
└──┴──────────────┴────────┘